臺灣高等法院民事判決　　　　　　　　　　　　　　九十三年度上易字第三一○號
　　上　訴　人　甲○○
　　訴訟代理人　陳祖德律師
　　　　　　　　劉士昇律師
　　被 上訴 人　桃園縣桃園市公所
　　法定代理人　陳宗仁
　　訴訟代理人　林姿瑛律師
　　複 代理 人　饒斯棋
右當事人間請求返還土地事件，上訴人對於中華民國九十三年一月二十七日臺灣桃園
地方法院九十二年度訴字第一○七九號第一審判決提起上訴，本院於中華民國九十三
年七月十四日言詞辯論終結，判決如下：
    主      文
上訴駁回。
第二審訴訟費用由上訴人負擔。
    事實及理由
一、本件上訴人主張：
（一）其所有座落於桃園縣桃園市○○段第二一九地號土地（下稱系爭土地），地目
      編為田，並非編為道路用地，亦非公共設施用地。詎被上訴人未經上訴人同意
      ，亦未合法徵收，突於民國九十二年五月六日僱工在系爭土地上舖設柏油路面
      ，雖經上訴人一再攔阻，被上訴人仍不理會，繼續鋪上柏油，任附近居民通行
      ，甚至濫停車輛及設置攤位，妨害上訴人之所有權，且造成該地混雜凌亂不堪
      。
（二）系爭土地為上訴人私人所有，上訴人均按年繳納稅捐，僅供鄰舍方便，對外通
      行，而非供不特定之公眾通行使用，乃屬私設巷道，雖偶有外來貨車送貨進入
      ，然均遭上訴人出面阻止，足證系爭土地並非對外開放之道路，上訴人縱未設
      置屏障或管制設施，但客觀上顯無公用地役關係存在。
（三）桃園縣政府建設局（７４）桃縣建管執照字第工○○七號建照以及（７５）桃
      縣建管執照字第工一○○號建造執照，非惟與本件無關，且亦無法證明系爭土
      地上之巷道係作為公共使用。桃園縣政府九十三年一月八日府工十一字第○九
      三○○○六五一六號函稱經現場勘查，系爭土地之現況係被上訴人鋪設柏油路
      面供通行使用之村里道路，並為社區民眾聯外唯一道路者；然桃園縣政府係於
      被上訴人擅自在上訴人之土地上恣意擴大路面而施工鋪設柏油後，始查看系爭
      土地，該函並未判明系爭巷道是否為既成道路具有公用地役關係，亦未說明其
      依據，要難資為系爭土地為既成道路有公用地役權關係之認定，原法院捨上訴
      人之主張不顧，憑空依訴外人楊金順、楊金木於七十四年間向桃園縣政府申請
      於桃園縣桃園市○○段二八七、二八七之一號土地上建築房屋時，以系爭土地
      為既成巷道，而申請縣府指定建築線，即推論系爭土地為既成巷道而為上訴人
      不利之判斷，難謂無誤。另該二人當時申請指定之建築線之巷道，亦非系爭土
      地上之巷道。被上訴人既不徵收，又不准上訴人抵償稅款，卻阻止上訴人行使
      土地所有權，實非公平，爰本於民法第七百六十七條之規定，請求被上訴人回
      復原狀。
二、被上訴人辯以：
（一）按公用地役關係乃私有土地而具有公共用物性質之法律關係，與民法上地役權
      之概念有間，久為我國法制所承認。既成道路成立公用地役關係，首須為不特
      定之公眾通行所必要，而非僅為通行之便利或省時；其次，於公眾通行之初，
      土地所有權人並無阻止之情事；其三，須經歷之年代久遠而未曾中斷，所謂年
      代久遠雖不必限定其期間，但仍應以時日長久，一般人無復記憶其確實之起始
      ，僅能知其梗概為必要，司法院大法官會議釋字第四百號解釋理由書著有明文
      。則被上訴人於具有公用地役關係之系爭土地鋪設柏油路面，上訴人自有容忍
      義務，其所有權之行使自應受限制，不得依民法第七百六十七條規定，請求被
      上訴人剷除所鋪設之柏油路回復原狀。
（二）系爭土地為既成道路：
  １、系爭土地於六十三年以前，便經戶政機關編訂門牌為桃園市○○○路五二九巷
      及同巷廿一弄、卅五弄，當時即陸續有住戶
      ，堪認系爭土地供道路使用之時間至少已有三十年，且無中斷之情。其次，由
      桃園市街道圖顯示，系爭土地周圍之全體住戶確實均賴系爭土地通行至公路，
      有供不特定之公眾通行所必要。依上揭司法院大法官會議釋字第四百號解釋意
      旨，應認為系爭土地已有公用地役關係之存在。
  ２、上訴人於原法院並不否認系爭土地至今已供人行走至少三十年、並曾自承為既
      成巷路之事實，且亦自認系爭土地自始並無設置任何限制進出之屏障或管制設
      施，自無法阻止、管制不特定人之通行，則除巷弄內之住戶外，包括住戶來訪
      之朋友或推銷員等等均可任意通行，系爭土地當然是供不特定之公眾使用，且
      確為該地區之不特定多數居民日常生活出入通行所必要之道路，非僅為通行之
      便利或省時而設，上訴人辯稱僅供鄰舍方便對外通行之用，並非供不特定之公
      眾通行使用必要，非既成道路等語，顯非可採。
  ３、楊金順、楊金木於七十四年間，向桃園縣政府申請於桃園市○○段二八七號土
      地上建築房屋時，即以系爭巷道申請桃園縣政府指定建築線，並於圖中將系爭
      土地標示為既成巷路，經桃園縣政府建設局分別核發（７４）桃縣建管執照字
      第工○○七、（７５）桃縣建管執照字第工一○○號建造執照，而上訴人於原
      法院對此亦不爭執，足見其亦承認系爭土地為既成道路，因此，上訴人主張當
      時申請指定之建築線之巷道，並非系爭土地上之巷道等語，與事實不符。
  ４、另楊金順及楊金城於八十八年間曾對被上訴人起訴請求確認渠等就桃園市○○
      段二七四地號土地之通行權存在，經最高法院判決確定二人得由既有之春日路
      一六七五巷通往公路（春日路）等事實，益見系爭土地為既成道路。
（三）對於公眾通行之道路，市縣主管機關即得就其供使用之性質，使用期間、通行
      情形及公益上之需要而為認定。桃園縣政府已於九十二年九月二十九日至系爭
      桃園市○○路一六七五巷進行現場勘查，會勘結果認為系爭土地現況係被上訴
      人所鋪設柏油路面供通行使用之村里道路，並為社區民眾聯外唯一道路，嗣桃
      園縣政府再於九十三年四月十九日以府工土字第○九三○○二○五四六號函說
      明二中明確指出系爭土地為被上訴人鋪設柏油路面供公眾通行之村里道路，且
      符合桃園縣建築管理自治條例第四條第一款規定為「供公眾通行，具有公用地
      役關係之巷道」，顯見桃園縣政府已將系爭土地認定為既成道路。
三、本件上訴人本於民法第七百六十七條之規定，請求被上訴人應將系爭土地回復原
    狀。經原法院判決駁回上訴人之訴，上訴人聲明不服，上訴聲明為：（一）原判
    決廢棄；（二）被上訴人應將上訴人所有座落桃園縣桃園市○○段二一九號土地
    回復原狀。被上訴人則聲明：上訴駁回。
四、經查系爭土地為上訴人所有，於六十年間已經戶政機關編有門牌號碼，並通行三
    十餘年，而被上訴人於九十二年五月六日僱工在系爭土地上舖設柏油等情，有系
    爭土地登記謄本（見原審卷第十六頁）及照片十四幀（見原審卷第十七至二一頁
    、本院卷第十三及六○頁）可憑，且為兩造所不爭執（見原審卷第三三頁之九十
    二年七月二十三日準備程序筆錄及第九八頁之九十三年一月十三日言詞辯論筆錄
    ），堪信此部份之事實為真正。
五、本件經本院於九十三年六月九日與兩造整理並協議簡化之爭點為：系爭土地是否
    為具有公用地役關係之既成道路？（見本院卷第五七頁之準備程序筆錄）爰分述
    之如下：
（一）按公用地役關係乃私有土地而具有公共用物性質之法律關係，與民法上地役權
      之概念有間，久為我國法制所承認（司法院釋字第二五五號解釋、行政法院四
      十五年判字第八號及六十一年判字第四三五號判例意旨參照）。又既成道路成
      立公用地役關係，首須為不特定之公眾通行所必要，而非僅為通行之便利或省
      時；其次，於公眾通行之初，土地所有權人並無阻止之情事；其三，須經歷之
      年代久遠而未曾中斷，所謂年代久遠雖不必限定其期間，但仍應以時日長久，
      一般人無復記憶其確實之起始，僅能知其梗概為必要（司法院釋字第四○○號
      解釋理由書參照）。再既成道路成立公用地役關係，土地所有人就該土地雖有
      所有權，但其使用、收益、管理或占有均應因此而受有限制（最高法院八十六
      年度台上字第六一七號、第二七九三號、八十七年度台上字第一八四二號、八
      十八年台上字第六九八號判決意旨參照）。
（二）次按「對於公眾通行之道路，市縣主管機關即得就其供使用之性質，使用期間
      、通行情形及公益上之需要而為認定」，亦有內政部八十一年二月十三日台內
      營字第八一七七八三六號函可參。
（三）經查：
  １、上訴人所有系爭土地現整編為桃園縣桃園市○○路一六七五巷，於六十三年以
      前，即經戶政機關編訂門牌為同縣市○○○路五二九巷及同巷二十一弄號三十
      五弄，嗣整編為同縣市○○路一六七五巷及同巷二二弄、三六弄，其中桃園市
      ○○○路五二九巷二三號及同巷二一弄六、八、十號（現整編為春日路一六七
      五巷二二號及同巷二二弄六、八、十號）房屋，於六十三年九月十六日以前便
      已建築完成，且有住戶
      十四年間，向桃園縣政府申請於桃園縣桃園市○○段二八七號土地（即春日路
      一六七五巷內土地）上建築房屋時，即以系爭土地所在之巷道申請桃園縣政府
      指定建築線，並於圖中將系爭土地著色標示為既成巷道，經桃園縣政府分別核
      發建築執照，且三十年來系爭土地均供周圍住戶通行使用，系爭土地上並未設
      有任何屏障、門禁等管制設施限制出入等情，有門牌整編沿革表（原審卷第四
      四頁）、桃園縣政府六十三年九月十九日核定禁建區內興建續建工程完工證明
      書（原審卷第五三頁即本院卷第三六頁）、桃園縣政府建設局（七四）桃縣建
      管執照字第工○○七號建造執照（原審卷第五五頁、本院卷第三八頁）、桃園
      縣政府建設局（七五）桃縣建管執照字第工一○○號建造執照（原審卷第五六
      頁、本院卷第三九頁）在卷可憑，可知，系爭土地供不特定公眾通行之初，土
      地所有權人並無阻止，使用之時間已有三十年以上，且無中斷。
  ２、桃園縣政府曾於九十二年九月二十九日至系爭土地進行現場勘查，會勘結果認
      為：「系爭土地現況係被上訴人所鋪設柏油路面供通行使用之村里道路，並為
      社區民眾聯外唯一道路」，有桃園縣政府九十三年一月八日府工土字第○九三
      ○○○六五一六號函（原審卷第一○四頁、本院卷第四八頁）可憑，嗣桃園縣
      政府再於九十三年四月十九日府工土字第○九三○○二○五四六號函說明二中
      載有：「系爭土地為貴所（被上訴人）鋪設柏油路面供公眾通行之村里道路，
      且應符合桃園縣建築管理自治條例第四條第一款規定為供公眾通行，具有公用
      地役關係之巷道」等語（見本院卷第四九頁），足見，桃園縣政府亦已將系爭
      土地認定為既成道路。
（四）綜上，堪認系爭土地所在之桃園縣桃園市○○路一六七五巷早於六十三年間即
      已形成供公眾通行之道路，供不特定之公眾通行所必要，非僅為少數特定人通
      行之便利，土地所有權人即上訴人亦未有何阻止之情事，系爭土地供道路使用
      已近三十年，時日已屬相當久遠且現仍供公眾通行而未曾中斷，則揆之上開說
      明，系爭土地雖尚未經被上訴人徵收，惟屬已成立公用地役關係之既成道路，
      被上訴人在系爭土地舖設柏油，乃係基於既成道路公用地役關係，為公眾通行
      所必要之維護行為，上訴人雖係所有權人，自有忍受之義務，尚不得認被上訴
      人上開之行為係不法之侵害。
六、從而，上訴人本於民法第七百六十七條之規定，請求被上訴人應將系爭土地回復
    原狀，為無理由，不應准許。原審為上訴人敗訴之判決，並無不合。上訴意旨指
    摘原判決不當，求予廢棄改判，為無理由，應予駁回。
七、本件事證已臻明確，兩造其餘之攻擊、防禦方法，核與判決結果不生影響，爰毋
    庸一一論述，併此敘明。
八、據上論結，本件上訴為無理由，依民事訴訟法第四百四十九條第一項、第七十八
    條，判決如主文。
中　　　華　　　民　　　國　　九十三　　年　　　七　　　月　　二十八　　日
                              民事第十六庭
                                  審判長法  官  許  正  順
                                        法  官  翁  昭  蓉
                                        法  官  陳  邦  豪
正本係照原本作成。
不得上訴。
中　　　華　　　民　　　國　　九十三　　年　　　七　　　月　  二十九　　日
　　　　　　　　　　　　　　　　　　　　書記官  張  淑  芬
